臺灣高等法院刑事裁定
109年度抗字第373號
抗  告  人  
即  受刑人  張明山




上列抗告人即受刑人因聲請定其應執行刑案件，不服臺灣宜蘭地
方法院中華民國109年2月10日裁定（109年度聲字第77號），提
起抗告，本院裁定如下：
    主  文
抗告駁回。
    理  由
一、原裁定意旨略以：抗告人即受刑人張明山前因犯毒品危害防
    制條例案件，經臺灣新北地方法院、原審法院分別判處如附
    表所示之刑確定。且如附表所示各罪，均係在首先判刑確定
    之日即如附表編號1所示之罪判決確定日（民國107年8月24
    日）之前所犯，有各該判決書及本院被告前案紀錄表等附卷
    可稽。上開如附表所示數罪均為不得易科罰金、不得易服社
    會勞動之罪，合於刑法第50條第1項前段規定，應依同法第5
    1條第5款定其應執行刑，故檢察官聲請應屬正當。參酌上開
    各罪宣告刑之刑總和上限、各刑中最長期下限，及受刑人各
    犯罪情節、危害情況、侵害法益、犯罪次數及整體犯罪非難
    評價等總體情狀綜合判斷，爰依刑事訴訟法第477條第1項，
    刑法第53條、第51條第5款，裁定受刑人犯如附表所示各罪
    所處之刑，應執行有期徒刑1年8月等語。
二、抗告意旨略以：
(一)行為人之犯罪行為所實現的數構成要件間，如何選擇適用的
    問題，學說上所提出的解決方案體系稱作競合理論，競合理
    論的核心是以行為單數的判斷為出發點，先判斷是否屬於行
    為單數三類型（自然意義一行為、法律行為單數、自然行為
    單數）中任何一類，若均不符合，便確定係屬行為複數。在
    行為單數中，倘若行為人只侵害一法益，便屬法條競合，若
    否，則為想像競合；在行為複數中，若行為人侵害同一法益
    ，便屬與罰之前行為或後行為，若否，則為實質競合（數罪
    併罰）。
(二)實質競合指裁判確定前，一行為人基於行為侵害數法益（德
    國通說）或不同犯意（實務）而犯數罪，此數罪具備「共同
    裁判之可能性」，為求刑事執行上之經濟依一定方式（即實
    體法第50條）併合處罰，其併合處罰之方式有數種主義：累
    加主義、限制加重主義、吸收主義。
(三)申言之，處罰之性質與種類不同，必須採用不同之處罰方法
    或手段，必達行政目的所要求外，不得重複處罰，顯示憲法
    上「一事不二罰原則」，原寓有「比例原則」精神，然其重
    點在於重複處罰否侵害過度（過度處罰）。故此比例原則係
    將原用以評價「單個」處罰有無「過當」之個體式「比例原
    則」，套用以評價「多個」處罰併罰（加總）之結果（效果
    ）是否過當，而悄然轉變（質變）為總體式比例原則，不僅
    造成法律用語之混淆（蓋此「比例原則」非彼「比例原則」
    ），檢驗方式亦充滿困惑，例如「同一法益」與「非同一法
    益」併罰目的何以洵屬正當？其目的有無不正？如何得知併
    罰之整體效果「尚非顯失均衡」？又何以「尚非顯失均衡」
    即為「手段與目的間具有合理關聯」？加重刑罰不法內容實
    徒滋生疑義？換言之，比例原則應實質正當，即限制應符合
    適當性（合目的）、必要性（侵害最少）原則，過度禁止（
    狹義比例原則），保障人民在法律地位之實質平等。
(四)詳言之，行為人所犯數罪本係為同一案件而衍生數個法益，
    本應從一重論處（想像競合），卻被法院分歧判決所衍生數
    罪，於是其加減分數均達法律上所定之極度，按照刑法第71
    條第1項先加後減之結果，其刑期之科處裁量，尚祈妥為裁
    量，並審酌人之壽命有限，人不貴於無過，貴於有過能改，
    過而能改，善莫大焉云云。
三、按「裁判確定前犯數罪者，併合處罰之。但有下列情形之一
    者，不在此限：一、得易科罰金之罪與不得易科罰金之罪。
    二、得易科罰金之罪與不得易服社會勞動之罪。三、得易服
    社會勞動之罪與不得易科罰金之罪。四、得易服社會勞動之
    罪與不得易服社會勞動之罪」、「前項但書情形，受刑人請
    求檢察官聲請定應執行刑者，依第51條規定定之」、「數罪
    併罰，有二裁判以上者，依第51條之規定，定其應執行之刑
    」、「數罪併罰，分別宣告其罪之刑，依下列各款定其應執
    行者：……五、宣告多數有期徒刑者，於各刑中之最長期以上
    ，各刑合併之刑期以下，定其刑期。但不得逾30年」，刑法
    第50條第1項、第2項、第53條、第51條第5款分別定有明文
    。再者，法律上屬於自由裁量之事項，有其外部性界限及內
    部性界限，並非概無拘束。依據法律之具體規定，法院應在
    其範圍選擇為適當之裁判者，為外部性界限；而法院為裁判
    時，應考量法律之目的，及法律秩序之理念所在者，為內部
    性界限。法院為裁判時，二者均不得有所踰越。在數罪併罰
    ，有二裁判以上，定其應執行之刑時，固屬於法院自由裁量
    之事項，然仍應受前揭外部性界限及內部性界限之拘束（最
    高法院94年度台非字第233號判決意旨參照）。另數罪併罰
    之定應執行之刑，係出於刑罰經濟與責罰相當之考量，並非
    予以犯罪行為人或受刑人不當之利益，為一種特別的量刑過
    程，相較於刑法第57條所定科刑時應審酌之事項係對一般犯
    罪行為之裁量，定應執行刑之宣告，乃對犯罪行為人本身及
    所犯各罪之總檢視，除應考量行為人所犯數罪反應出之人格
    特性，並應權衡審酌行為人之責任與整體刑法目的及相關刑
    事政策，在量刑權之法律拘束性原則下，依刑法第51條第5
    款之規定，採限制加重原則，以宣告各刑中之最長期為下限
    ，各刑合併之刑期為上限，但最長不得逾30年，資為量刑自
    由裁量權之外部界限，並應受法秩序理念規範之比例原則、
    平等原則、責罰相當原則、重複評價禁止原則等自由裁量權
    之內部抽像價值要求界限之支配，使以輕重得宜，罰當其責
    ，俾符合法律授與裁量權之目的，以區別數罪併罰與單純數
    罪之不同，兼顧刑罰衡平原則。個案之裁量判斷，除非有全
    然喪失權衡意義或其裁量行使顯然有違比例、平等諸原則之
    裁量權濫用之情形，即不得任意指其為違法（最高法院100
    年度台抗字第314號裁定意旨參照）。
四、經查：
(一)受刑人因犯如附表所示之罪，經如附表所示法院各判處如附
    表所示之刑，均經分別確定在案，有臺灣新北地方法院107
    年度審訴字第692號刑事判決、107年度審訴字第2044號刑事
    判決、原審法院108年度訴字第277號宣示判決筆錄及本院被
    告前案紀錄表等在卷可按。原審依檢察官所為聲請，就受刑
    人所犯如附表所示之罪，以各該罪之宣告刑為基礎，依刑法
    第51條第5款限制加重原則規定之外部性界限（即以最長期
    宣告刑有期徒刑10月為下限，以宣告刑總和有期徒刑2年1月
    為上限），並參酌受刑人各犯罪情節、危害情況、侵害法益
    、犯罪次數及整體犯罪非難評價等總體情狀綜合判斷等情（
    見原裁定第1頁），而裁定受刑人所犯如附表所示之罪所處
    之刑應執行有期徒刑1年8月，其裁量權之行使，並未悖於法
    律秩序之理念，符合法規範之目的，亦無違反內部性界限或
    不利益變更禁止原則，且無明顯過重而違背比例原則或公平
    正義之情形，核屬法院裁量職權之適法行使，自無違法或不
    當。
(二)抗告意旨雖請求再為妥適裁量云云，然受刑人所犯如附表所
    示之罪合計刑度為有期徒刑2年1月，則原審定受刑人應執行
    有期徒刑1年8月，實已有相當程度之減輕。據此，自難因原
    審所定應執行刑刑期減輕幅度未若受刑人預期，即認原裁定
    有何違法或不當。據上，受刑人執前詞提起抗告，非屬有據
    ，其抗告為無理由，應予駁回。
據上論斷，應依刑事訴訟法第412條，裁定如主文。
中　　華　　民　　國　　109 　年　　3 　　月　　31　　日
                  刑事第十八庭  審判長法  官  吳炳桂
                                      法  官  葉乃瑋
                                      法  官  黃紹紘
以上正本證明與原本無異。
如不服本裁定，應於收受送達後5日內向本院提出再抗告狀。
                                      書記官  于  誠
中　　華　　民　　國　　109 　年　　3 　　月　　31　　日

附表　　　　　　
編    號  1 2 3 罪    名  毒品危害防制條例 （施用第一級毒品罪） 毒品危害防制條例 （施用第一級毒品罪） 毒品危害防制條例 （施用第一級毒品罪） 宣 告 刑  有期徒刑10月 有期徒刑7月 有期徒刑8月 犯罪日期  民國107年1月4日 107年7月25日 107年7月18日1時55分許為警採尿前10小時內某時 偵查機關年度案號  臺灣新北地方檢察署107年度毒偵字第747號 臺灣新北地方檢察署107年度毒偵字第6330號 臺灣宜蘭地方檢察署108年度毒偵字第209號 最後事實審 法院 臺灣新北地方法院 臺灣新北地方法院 臺灣宜蘭地方法院  案號 107年度審訴字第692號 107年度審訴字第2044號 108年度訴字第277號  判決日期 107年7月20日 107年12月10日 108年10月30日 確定判決 法院 臺灣新北地方法院 臺灣新北地方法院 臺灣宜蘭地方法院  案號 107年度審訴字第692號 107年度審訴字第2044號 108年度訴字第277號  確定日期 107年8月24日 108年1月29日 108年10月30日 是否為得易科罰金之案件  否 否 否 是否為得易服社會勞動之案件  否 否 否 備    註  臺灣新北地方檢察署107年度執字第14070號 臺灣新北地方檢察署108年度執字第3430號 臺灣宜蘭地方檢察署109年度執字第80號